【裁判字號】    91,訴,1516
【裁判日期】    920527
【裁判案由】    分割共有物
【裁判全文】
臺灣臺南地方法院民事判決  九十一年度訴字第一五一六號
    原      告  乙○○○
    訴訟代理人  林金宗律師
    被      告  甲○○
                丙○○
    訴訟代理人  陳文忠律師
                蔡青芬律師
                馬仕憲      住.
右當事人間請求分割共有物事件，本院判決如左：
    主    文
兩造共有坐落台南縣歸仁鄉○○段二二九之一地號、地目田、面積四一四六平方公尺
土地，應分割如附圖甲案所示：Ａ部分、面積六四０平方公尺分歸被告丙○○所有，
Ｂ部分、面積一七五三平方公尺分歸被告甲○○所有，Ｃ部分、面積一七五三平方公
尺分歸原告所有。
被告丙○○應補償新台幣陸拾玖萬玖仟零玖元，上開金額應由被告甲○○、原告依序
受領其中之新台幣壹拾貳萬玖仟伍佰零元、伍拾陸萬玖仟伍佰零陸元。
訴訟費用由兩造依附表所示訴訟費用分擔比例負擔。
    事    實
甲、原告方面：
一、聲明：(一)兩造共有坐落台南縣歸仁鄉○○段二二九之一地號、面積四一四六平方
    公尺土地，應分割如附圖丙案所示：Ａ部分面積一七五三平方公尺分歸原告所有
    ，Ｂ部分面積一七五三平方公尺分歸被告甲○○所有，Ｃ部分面積六四０平方公
    尺分歸被告丙○○所有。(二)訴訟費用由被告負擔。
二、陳述：
（一）緣坐落於台南縣歸仁鄉○○段二二九之一地號、面積四一四六平方公尺土地為
      兩造共有，每人應有部分如附表所示。查系爭土地兩造間並無不分割之約定，
      亦無不能分割之情形，且兩造屢次協商均無法達成協議。又查系爭土地左側緊
      臨私立長榮管理學院，目前該學院僅留一寬度三公尺之巷道供公眾通行機車、
      腳踏車及步行，日後該學院學生數增加，必然帶動附近居住人潮。
（二）原告主張採如附圖丙案所示，由原告分配Ａ位置，甲○○分配Ｂ位置，丙○○
      分配Ｃ位置，其理由如下：(1)分割方案應以公平為原則，與共有人是否曾在土
      地上耕作無關，更何況，土地現無人耕作、雜草叢生，有本院履勘筆錄可稽，
      被告丙○○陳述在Ａ位置耕作與現有證據不符，故應依最有利於共有人之方案
      分割。(2)被告丙○○當時既係向他人購買土地，嗣後始成為土地共有人，且被
      告丙○○原有應有部分面積約與原告相同，部分賣給長榮大學作為校地道路出
      入，現又主張分配較佳之地方，顯係好處占盡。是原告與被告甲○○曾立同意
      書，同意被告丙○○將靠近長榮大學之特定部分土地出售，被告丙○○顯然已
      就系爭土地獲得好處，而其部分土地出售後，實際現在使用之土地狹長，顯然
      價值甚低，自應依其價值分配於丙案Ｃ位置始為合理。綜上，本件應由原告分
      配Ａ位置，甲○○分配Ｂ位置，丙○○分配Ｃ位置。另就鑑定公司所作就甲乙
      丙三案所為之價格評估，原告無意見。
乙、被告方面：
壹、被告甲○○部分：
一、聲明：兩造共有系爭土地應分割如附圖乙案所示：Ａ部分面積一七五三平方公尺
    分歸被告甲○○所有，Ｂ部分面積六四０平方公尺分歸被告丙○○所有，Ｃ部分
    面積一七五三平方公尺分歸原告所有。
二、陳述：當初買賣之後，兩造有約定系爭土地之使用範圍，即以縱切方式將系爭土
    地分成三部分，左邊是被告丙○○使用，中間是被告甲○○使用，右邊是原告使
    用。嗣被告丙○○將其分管土地之部分出售予長榮大學，致實際留存於系爭土地
    部分已成為狹長畸零地，因此被告甲○○主張應採附圖乙案，始為公平合理。
貳、被告丙○○部分：
一、聲明：兩造共有系爭土地應分割如附圖甲案所示：Ａ部分面積六四０平方公尺分
    歸被告丙○○所有，Ｂ部分、Ｃ部分面積各一七五三平方公尺分歸原告或被告甲
    ○○所有。
二、陳述：被告丙○○主張依甲案分割，理由如下：(1)被告丙○○之前手為父親馬朝
    成，而馬朝成向前手林順發買受系爭土地四分之一時，即有約明買受位置係在附
    圖甲案Ａ部分（當時該部分土地因位在前，價錢較後面土地貴約一倍），而數十
    年來被告之父和被告使用位置（曾種植蕃薯）均在附圖甲案Ａ部分，故被告丙○
    ○分得之位置自以附圖甲案Ａ部分為宜。再者，馬朝成向前手林順發買受系爭土
    地時即約明買受之土地為有面臨大馬路之部分，且當時買受時之價錢較未臨馬路
    之部分多出二倍左右，此有證人鄭淵達之證詞足憑。雖然被告丙○○後來有將應
    有部分之一部分出售予長榮大學，但此係為系爭土地爭取增加價值，所有共有人
    均蒙其利，並非僅被告丙○○得利，且當時被告丙○○以一坪不到新台幣（下同
    ）一萬元之價格賣出，現在市價已一坪十萬元左右，被告丙○○當初有邀另二位
    共有人一起出售應有部分，但另二位共有人不願意，被告丙○○只好犧牲自己之
    應有部分，低價售予長榮大學以求共有地價值提升，當就有言明，日後分割時，
    被告丙○○可分得前面靠大馬路之部分（因被告丙○○犧牲自己之應有部分，低
    價售予長榮大學之故）。而今，另二位共有人竟翻異前所承諾之事，反說被告丙
    ○○出售土地予長榮大學是已經得利之行為，此種說法實與事實不符。(2)附圖甲
    部分之東側有同段二三０之一地號土地相鄰，該土地之共有人之一馬戊慶乃被告
    丙○○之兒子，是將Ａ部分分歸被告丙○○，可使被告丙○○合併規劃土地利用
    ，提高土地利用價值，若將被告土地分予Ｂ或Ｃ之部分，則不但不符合當初之約
    定，且對被告丙○○合併利用土地造成不便，故乙、丙兩方案均非公平合理之分
    割方案。(3)被告丙○○提出之分割方案，三位共有人分得之土地地均較整齊，利
    用價值應較高，乙、丙二分割方案，將被告丙○○分得之土地以橫向位置安排，
    此種分割方法，使被告丙○○無法充分利用土地，對被告丙○○並非公允。
丙、本院依職權函囑台南縣歸仁地政事務所派員測量，並依聲請函請宏宇不動產鑑定
    有限公司鑑定土地價值。
    理    由
一、原告起訴主張：坐落台南縣歸仁鄉○○段二二九之一地號、地目田、面積四一四
    六平方公尺土地（系爭土地）為兩造所共有，其應有部分如附表所示。兩造就系
    爭土地並無不分割之約定，亦無不能分割之情形，經兩造屢次協商均無法達成協
    議，爰依民法第八百二十三條第一項、第八百二十四條第二項規定，請求分割如
    附圖丙案所示：Ａ部分分歸原告所有，Ｂ部分分歸被告甲○○所有，Ｃ部分分歸
    被告丙○○所有等情。
二、被告甲○○以：兩造約定以縱切方式將土地分成三部分，左邊是被告丙○○使用
    ，中間是被告甲○○使用，右邊是原告使用。嗣被告丙○○將其分管土地之部分
    出售予長榮大學，致實際留存於系爭土地部分已成為狹長畸零地，因此被告甲○
    ○主張系爭土地應分割如附圖乙案所示：Ａ部分分歸被告甲○○所有，Ｂ部分分
    歸被告丙○○所有，Ｃ部分分歸原告所有，始為公平合理等語置辯；另被告丙○
    ○則以：被告丙○○之前手為父親馬朝成，馬朝成向前手林順發買受系爭土地四
    分之一時，即有約明買受位置係在附圖甲案Ａ部分（當時該部分土地因位在前，
    價錢較後面土地貴約一倍），而數十年來被告之父和被告使用位置均在附圖甲案
    Ａ部分，故被告丙○○分得之位置自以附圖甲案Ａ部分為宜。再者，馬朝成向前
    手林順發買受系爭土地時即約明買受之土地為有面臨大馬路之部分，且當時買受
    時之價錢較未臨馬路之部分多出二倍左右。嗣丙○○犧牲自己之應有部分，低價
    售予長榮大學以求共有地價值提升，兩造當時即言明日後土地分割，被告丙○○
    可分得前面靠大馬路之部分，況且被告丙○○提出之分割方案，三位共有人分得
    之土地地形均較整齊，利用價值應較高，因而主張系爭土地應分割如附圖甲案所
    示：Ａ部分分歸被告丙○○所有，Ｂ部分、Ｃ部分分歸原告或被告甲○○所有等
    語，資為抗辯。
三、查兩造為系爭土地之共有人、應有部分如附表所示。兩造原以縱切方式將土地分
    為三部分，自左至右依序由被告丙○○、甲○○、原告使用。系爭土地並無不能
    分割之情形（按系爭土地雖為農牧用地，但該地於八十九年一月四日前即有共有
    人三人，依農業發展條例第十六條規定意旨，得予分割），且共有人無不分割之
    特約，惟對於分割方法迄未能達成協議之事實，已據原告提出土地登記謄本及地
    籍圖影本為證，且為被告所不爭，復有本院九十一年十一月二十日言詞辯論筆錄
    可參，堪信為真實。被告丙○○雖辯稱：其前將自己之應有部分低價售予長榮大
    學以求共有地價值提升時，兩造即言明日後土地分割，其可分得前面靠大馬路之
    部分云云，但為原告及被告甲○○所否認，而被告丙○○又未舉證以實其說，自
    非可採。
四、按各共有人除共有物之使用目的不能分割或契約訂有不分割之期限者外，得隨時
    請求分割共有物；次按共有物之分割，依共有人協議之方法行之，分割之方法，
    不能協議決定者，法院得因任何共有人之聲請，命為左列之分配：（一）以原物
    分配於各共有人，（二）變賣共有物，以價金分配於各共有人，民法第八百二十
    三條第一項、同法第八百二十四條第一項、第二項分別定有明文。查系爭土地無
    不分割之特約，亦無因使用目的不能分割之情形，且對於分割方法未能達成協議
    ，因之原告起訴請求分割系爭土地，自無不合，應予准許。次查，系爭土地為雜
    草叢生之空地，西臨三公尺柏油道路，北臨約十三公尺之長榮路，東邊及南邊與
    他人土地相鄰，南側有二公尺之既成農路，有本院九十一年九月十八日勘驗筆錄
    （勘驗筆錄之東西向有所誤載）及宏宇不動產鑑定有限公司九十二年三月十九日
    九二宏南０三０一號鑑定報告書所附現場照片在卷足憑。今兩造就系爭土地應如
    何分割各持己見，本院審酌系爭土地之使用現況為空地，因認分割方法自應著重
    於土地分割後之地形、臨路情形、交通狀況、經濟效用及其未來發展性等一切情
    狀決定之。茲就兩造主張之分割方案析述如下：
（一）關於附圖甲案所示：該案Ａ、Ｂ、Ｃ三部分之土地大致均方整，土地規劃較易
      ，且至少均有一邊臨三米柏油路，出入交通無慮，足認該案Ａ、Ｂ、Ｃ三部分
      之土地均能發揮最大之經濟效用，最具發展性。
（二）關於附圖乙案所示：該案Ａ、Ｂ、Ｃ三部分土地至少均有一邊臨三米柏油路，
      出入交通無慮，而Ａ部分土地兩面臨路，土地利用規劃容易，Ｃ部分土地則與
      甲案Ｃ部分條件相同，惟Ｂ部分土地臨街面寬為十六公尺，但其臨街深度卻長
      達三十八至四十公尺，對於土地之使用規劃較不利，是為該案之缺點。
（三）關於附圖丙案所示：該案Ａ、Ｂ二部分土地至少均有一邊臨三米柏油路，出入
      交通無慮，而Ａ部分土地兩面臨路，Ｂ部分土地地形方整（臨街面寬約四十四
      公尺，臨街深度約三十八至四十公尺），其土地利用規劃條件均佳，但Ｃ部分
      僅能臨南側既成農路，對於土地之使用規劃不利，交通出入亦較不便，是為該
      案之缺點。
（四）綜上所述，本院參酌系爭土地之使用現況、地形、臨路情形、交通狀況、經濟
      效用及其未來發展性等一切情狀，認採如附圖甲案所示之分割方法較為適當。
      從而，依民法第八百二十四條第二項第一款規定，經審酌上情暨兩造之原約定
      （系爭土地自左至右依序由被告丙○○、甲○○、原告使用），爰將兩造共有
      之系爭土地分割如附圖甲案所示：Ａ部分、面積六四０平方公尺分歸被告丙○
      ○所有，Ｂ部分、面積一七五三平方公尺分歸被告甲○○所有，Ｃ部分、面積
      一七五三平方公尺分歸原告所有。
五、又按以原物為分配時，如共有人中，有不能按其應有部分受分配者，得以金錢補
    償之，民法第八百二十四條第三項有明文規定。查系爭土地雖應以附圖甲案所示
    之分割方法較為適當，惟因其分配位置、臨路情形及交通條件之不同，致其應有
    部分轉換為單獨所有之特定部分之價值即有不同，揆諸前揭立法意旨，共有人如
    有不能按其應有部分價值受分配者，其他共有人自應以金錢補償之，始為公平。
    次查，本件分割方案之土地價值經宏宇不動產鑑定有限公司鑑定結果，雖以系爭
    土地每平方公尺合理價格為二千二百八十四元，經比準分配位置、宗地條件、交
    通條件、發展條件、可利用條件及其他因素等因素後，量化結果權值之價格為：
    附圖甲案Ａ部分、Ｂ部分、Ｃ部分每平方公尺之單價各為三千零八十三元（量化
    結果權值百分之一百三十五）、二千二百六十一元（量化結果權值百分之九十九
    ）、二千零十元（量化結果權值百分之八十八），有該公司九十二年三月十九日
    九二宏南０三０一號鑑定報告書附卷可稽，是各該部分倘換算成每坪之單價即各
    為一萬零一百九十二元（小數點以下四捨五入，下同）、七千四百七十四元、六
    千六百四十五元，亦即甲案Ａ部分與Ｂ部分之土地每坪單價僅相差二千七百十八
    元，經斟酌Ａ部分土地係兩面臨路之角地，且其中一面係臨十三公尺寬之長榮路
    ，而Ｂ部分僅西臨三公尺之道路，可認Ａ部分土地之各項條件均較Ｂ部分土地為
    佳，因認附圖甲案Ａ部分土地量化結果權值百分之一百三十五尚不足夠。況依被
    告丙○○所述：其父四十八年間買受系爭土地應有部分時，系爭土地臨道路部分
    （相當於附圖Ａ部分）之價值為每分地六千三百元，而其餘部分（相當於附圖Ｂ
    、Ｃ部分）之價值為二、三千元等語（詳被告丙○○九十一年十一月二十日聲請
    狀），暨參酌兩造均主張由己取得Ａ部分土地及目前不動產交易情形，可認附圖
    甲案Ａ部分土地價格量化結果權值應以百分之一百五十計算，始較符合Ａ、Ｂ二
    部分之土地特性。準此，附圖甲案Ａ部分、Ｂ部分、Ｃ部分每平方公尺之單價應
    各為三千四百二十六元（2284×150%=3426）、二千二百六十一元、二千零十元
    ，較為合理。依此計算，則附圖甲案Ａ部分之土地價值為二百十九萬二千六百四
    十元（640×3426=0000000），Ｂ部分之土地價值為三百九十六萬三千五百三十
    三元（1753×2261=0000000），Ｃ部分之土地價值為三百五十二萬三千五百三十
    元（1753×2010=0000000）。綜上，系爭土地之總價值為九百六十七萬九千七百
    零三元（0000000+0000000+0000000=0000000），經依兩造土地應有部分之比例
    計算其應分配之土地價值：被告丙○○應為一百四十九萬三千六百三十一元（
    0000000×1706/11056=0000000）；被告甲○○應為四百零九萬三千零三十六元
    （0000000×4675/11056=0000000）；原告應為四百零九萬三千零三十六元（
    0000000×4675/11056=0000000）。揆諸前揭說明，被告丙○○自應補償被告甲
    ○○、原告六十九萬九千零九元（0000000-0000000=699009），且由被告甲○○
    、原告依序受領其中之十二萬九千五百零三元、五十六萬九千五百零六元，始為
    公平。
六、結論：本件原告之訴為有理由，依民事訴訟法第七十八條、第八十一條第二款、
    第八十五條第一項但書，判決如主文。
中      華      民      國    九十二    年      五      月    二十七    日
                                臺灣臺南地方法院民事第四庭
~B法      官  張季芬
右為正本係照原本作成
如對本判決上訴，須於判決送達後廿日內向本院提出上訴狀
中      華      民      國    九十二    年      五      月    二十七    日
~B法院書記官  汪姿秀
~F0
~T40
附表：
    ┌───────┬────────────────────┬─────────┐
    │    共有人    │   應有部分及訴訟費用分擔比例           │  備註            │
    ├───────┼────────────────────┼─────────┤
    │    乙○○○  │   一萬一千零五十六分之四千六百七十五   │                  │
    ├───────┼────────────────────┼─────────┤
    │    甲○○    │   一萬一千零五十六分之四千六百七十五   │                  │
    ├───────┼────────────────────┼─────────┤
    │    丙○○    │   一萬一千零五十六分之一千七百零六     │                  │
    └───────┴────────────────────┴─────────┘
本件起訴日期為民國九十一年五月二十九日。


司法院資訊處製作；財團法人民間司法改革基金會備份。
